臺灣屏東地方法院民事判決　　　　　　　 99年度訴字第705號
原　　　告　大眾商業銀行股份有限公司
法定代理人　陳建平
訴訟代理人　李文注
被　　　告　蔡豐年
訴訟代理人　黃奉彬律師
上列當事人間分配表異議之訴事件，本院於民國100 年12月9 日
言詞辯論終結，判決如下：
    主      文
本院九十九年度司執字第七六五六號民事執行事件於民國九十九
年八月十七日製作之分配表，被告蔡豐年受分配之金額，即第一
順位抵押權部分新台幣壹佰柒拾伍萬壹仟佰伍拾捌元，應予剔
除，並改由黃秋雲受分配。
訴訟費用由被告負擔。
    事實及理由
一、按債權人或債務人對於分配表所載各債權人之債權或分配金
    額有不同意者，應於分配期日1 日前，向執行法院提出書狀
    ，聲明異議；如異議未終結者，為異議之債權人或債務人，
    得向執行法院對為反對陳述之債權人或債務人提起分配表異
    議之訴；聲明異議人未於分配期日起10日內向執行法院為起
    訴之證明者，視為撤回其異議之聲明；而前項期間，於第40
    條之1 有反對陳述之情形，自聲明異議人受通知之日起算，
    強制執行法第39條第1 項、第41條第1 項前段、第3 項前段
    、第4 項分別定有明文。又強制執行程序中，債權人或債務
    人對於分配表聲明異議，其他債權人或債務人於分配期日未
    到場，執行法院未依聲明異議更正分配表，而將聲明異議狀
    送達其他債權人及債務人，其他債權人或債務人就聲明異議
    為反對陳述者，聲明異議人對反對陳述之其他債權人或債務
    人提起分配表異議之訴，應類推適用強制執行法第41條第4
    項規定，亦即聲明異議人對其他債權人或債務人提起異議之
    訴之10日期間，應自受執行法院通知有反對陳述之日起算，
    而非自分配期日起算（最高法院88年度臺抗字第191 號裁定
    意旨參照）。經查，本院99年度司執字第7656號債權人即本
    件被告與債務人陳先汗間清償債務強制執行事件（下稱系爭
    執行事件），就坐落屏東縣屏東市○○段404 地號土地應有
    部分1/2 （下稱系爭土地）拍賣所得價金新台幣（下同）28
    3 萬9,200 元，於99年8 月17日製作分配表（下稱系爭分配
    表），訂於民國99年9 月3 日實行分配，惟原告於分配期日
    1 日前之99年8 月27日代位黃秋雲對被告之債權及分配金額
    等聲明異議，本院乃檢送該聲明異議狀予被告表示意見，被
    告為反對之陳述，本院遂於99年9 月27日通知原告於10日內
    對為反對陳述之被告提起分配表異議之訴，並向執行法院提
    出起訴之證明，該通知於99年9 月29日送達原告，原告則於
    99年10月5 日提起本件訴訟並向執行法院提出起訴之證明，
    業據本院調閱系爭強制執行事件全卷核閱無訛，並有本件起
    訴狀之收文戳記足憑，揆諸前揭規定及說明，應認原告提起
    本件分配表異議之訴，尚屬合法，合先敘明。
二、原告主張：緣訴外人伊盟企業有限公司前邀同訴外人黃秋雲
    等為連帶保證人向伊銀行借款，嗣因借款人未依約清償，伊
    銀行乃訴請伊盟企業有限公司、黃秋雲等連帶清償債務，經
    臺灣臺北地方法院以93年度訴字第3140號判決伊盟企業有限
    公司、黃秋雲等應連帶給付新台幣（下同）536 萬2,318 元
    本息確定，伊銀行即以該確定判決為執行名義，聲請本院以
    93年度執字第22542 號發給債權憑證，並經本院95年度執字
    第45688 、58826 號強制執行均無結果。再訴外人陳先汗前
    以其所有之系爭土地，先後為訴外人黃玉敏設定1,000 萬元
    之普通抵押權（下稱系爭抵押權）、為訴外人黃連續設定1,
    000 萬元之最高限額抵押權，作為借款之擔保，黃玉敏、黃
    連續又分別將其抵押權讓與被告及黃秋雲，並均辦畢登記，
    被告則以拍賣抵押物裁定及支付命令為執行名義，聲請本院
    查封、拍賣系爭土地。惟黃玉敏與陳先汗間原無債權債務關
    係存在，實係被告之母洪堉慈（原名洪秀蘭）假黃玉敏之名
    義借款予陳先汗，系爭抵押權設定契約為黃玉敏與被告通謀
    虛偽意思表示所為，應屬無效，且系爭抵押權所擔保之債權
    原不存在，基於抵押權成立上之從屬性，系爭抵押權即無由
    成立，更無從讓與被告。至於被告所提出其所謂陳先汗向洪
    堉慈借款時所簽發之本票2 紙，其金額合計僅880 萬元，而
    其所謂匯款單據之受款人亦均非陳先汗，原難認洪堉慈曾借
    款1,000 萬元予陳先汗。退步言之，縱認洪堉慈對陳先汗有
    1,000 萬元債權存在，惟其僅係假借黃玉敏之名義借款，並
    未將上開債權合法讓與黃玉敏，系爭抵押權自未合法成立。
    再退步言，縱認系爭抵押權已合法成立，惟黃玉敏並未將上
    開債權讓與被告，則被告受讓系爭抵押權，亦非適法。詎系
    爭分配表竟以被告對陳先汗有1,000 萬元本息債權，並將被
    告列為第一順位抵押權人，就系爭土地拍賣所得之價金分配
    175 萬1,358 元予被告，經伊銀行聲明異議仍不為更正，則
    伊銀行自得代位黃秋雲，對被告提起本件分配表異議之訴，
    請求將上開被告受分配之金額全部予以剔除，改由登記第二
    順位之抵押權人黃秋雲受分配等情，並聲明：如主文所示。
三、被告則以：陳先汗前因經營大酆企業股份有限公司（下稱大
    酆公司），需有資金週轉，乃於81年11月間向伊母洪堉慈借
    款400 萬元，其中200 萬元係自伊台灣中小企業銀行北高雄
    分行帳戶提領現金交付陳先汗，陳先汗則交付其所開立之本
    票及大酆公司開立之支票各1 紙為據（到期日均為82年1 月
    30日，面額均為400 萬元）。陳先汗又於82年2 月24日向洪
    堉慈借款480 萬元，其中400 萬元係由被告依陳先汗指示匯
    至新三企業有限公司之帳戶，其中48萬元係匯至大酆公司帳
    戶，所餘32萬元係以現金交付陳先汗，陳先汗則簽發到期日
    82年3 月30日、面額480 萬元之本票1 紙為據。其後陳先汗
    陸續向洪堉慈借款，總額超過1,000 萬。洪堉慈借款予陳先
    汗時，為促使陳先汗如期還款，乃託言其係向黃玉敏借款後
    再轉借予陳先汗，又要求陳先汗提供土地以為擔保，並言明
    抵押權將設定予黃玉敏，嗣洪堉慈將借款債權讓與黃玉敏，
    且已通知陳先汗，而由陳先汗以系爭土地為黃玉敏設定系爭
    抵押權，是系爭抵押權所擔保之債權確實存在，並未違反成
    立上之從屬性。另債權人指定第三人為抵押權登記名義人，
    亦屬民間常有情況，難謂即使其抵押權設定為無效。嗣後黃
    玉敏將上開債權及系爭抵押權一併讓與被告，亦為合法有效
    ，被告以抵押權人聲請強制執行系爭土地，並受拍賣價金之
    分配，自屬正當，原告請求剔除系爭分配表中伊受分配之金
    額，為無理由等語，資為抗辯，並聲明：原告之訴駁回。
四、經查：伊盟企業有限公司前邀同黃秋雲等為連帶保證人向原
    告借款，嗣未依約清償，原告乃訴請伊盟企業有限公司、黃
    秋雲等連帶清償債務，經臺灣臺北地方法院以93年度訴字第
    3140號判決伊盟企業有限公司、黃秋雲等應連帶給付536 萬
    2,318 元本息確定，原告即以該確定判決為執行名義，聲請
    本院以93年度執字第22542 號發給債權憑證，並經本院95年
    度執字第45688 、58826 號強制執行均無結果。又系爭土地
    原為陳先汗所有，陳先汗於82年3 月2 日以系爭土地為黃玉
    敏設定系爭抵押權，擔保其對黃玉敏1,000 萬元之債務，於
    82年3 月3 日辦畢登記；又於82年4 月15日以系爭土地為黃
    連續設定1,000 萬元之最高限額抵押權，擔保其對黃連續之
    支票借款債務，於82年4 月26日辦畢登記。黃玉敏並聲請本
    院以82年度拍字第313 號裁定拍賣系爭土地。嗣黃連續之上
    開抵押權於82年5 月27日移轉予黃秋雲，於82年6 月1 日辦
    畢登記，系爭抵押權則於86年1 月29日讓與被告，於86年1
    月30日辦畢登記。嗣被告以本院82年度拍字第313 號拍賣抵
    押物裁定及98年司促字第18421 號支付命令為執行名義，聲
    請本院以系爭執行事件對陳先汗之系爭土地強制執行，拍賣
    所得價金為283 萬9,200 元，黃秋雲並未聲明參與分配，亦
    未陳報其債權，嗣本院於99年8 月17日製作分配表，將被告
    列為第一順位抵押權人，其債權為本金1,000 萬元，及自98
    年12月11日起至清償日止，按週年利率百分之6 計算之利息
    ，其受分配金額則為175 萬1,358 元，並將黃秋雲列為第二
    順位抵押權人，完全未受分配等事實，為兩造所不爭執，並
    有土地登記謄本、異動索引、土地登記申請書、本院93年度
    執字第22542 號債權憑證在卷可稽，復經調閱系爭執行事件
    卷宗查明屬實。
五、按債務人怠於行使其權利時，債權人因保全債權，得以自己
    之名義，行使其權利。但專屬於債務人本身者，不在此限。
    民法第242 條定有明文。本件黃秋雲為系爭土地之最高限額
    抵押權人，於系爭執行程序中，固未聲明參與分配，復未提
    出債權證明文件陳報其債權，惟被告就黃秋雲對陳先汗有抵
    押債權存在一節，並不爭執，復核諸黃秋雲之最高限額抵押
    權係受讓自黃連續，業經辦畢登記，且關於黃連續對陳先汗
    有無債權存在一節，經證人陳先汗證稱：伊向洪堉慈借款後
    ，亦向黃連續借款200 萬元，系爭土地是先設定抵押權予洪
    堉慈，再設定予黃連續等語（見本院卷第126 頁），應可認
    上開最高限額抵押權所擔保之債權確實存在，嗣經黃連續將
    該債權讓與黃秋雲，該債權之擔保自隨同移轉，始需為上開
    最高限額抵押權辦理移轉登記。從而，黃秋雲對陳先汗應有
    抵押債權存在，原告為黃秋雲之債權人，以黃秋雲怠為行使
    權利，而代位黃秋雲提起本件分配表異議之訴，於法並無不
    合，合先敘明。
六、本件爭點為：被告以系爭不動產為黃玉敏設定之抵押權，其
    所擔保之債權是否存在？倘然，其債權額為若干？上開抵押
    權是否已合法讓與被告？
  (一)按抵押權為從物權，以其擔保之債權存在為發生之要件，契
    約當事人間除以債權之發生為停止條件，或約定就將來應發
    生之債權而設定外，若所擔保之債權不存在，縱為抵押權之
    設定登記，仍難認其抵押權業已成立，乃抵押權成立上之從
    屬性。本件被告主張洪堉慈借款予陳先汗，再將債權讓與黃
    玉敏而設定系爭抵押權，就洪堉慈曾借款1,000 萬元予陳先
    汗一節，業經證人陳先汗證稱：伊曾於81、82年間向洪堉慈
    借錢，第1 次借400 萬元，伊有開立面額均為400 萬元之個
    人本票及大酆公司之支票各1 張交付洪堉慈，第2 次借400
    多萬元，這2 筆數額較大，之後陸續借款，共1,000 多萬元
    ，洪堉慈說就算伊借1,000 萬元，伊便以系爭土地供洪堉慈
    設定抵押權等語（見本院卷第125 頁反面至126 頁），其所
    述核與證人洪堉慈證稱：陳先汗於81、82年間曾向伊借款，
    第1 次借400 萬元，第2 次借480 萬元，陳先汗有無簽借據
    、本票、支票，伊無法確定，之後陳先汗又陸續借款，共1,
    000 多萬元，上開借款以匯款方式交付部分，係被告代伊處
    理，部分係伊以現金交付陳先汗，嗣伊算借款總額為1,000
    萬元，並要求陳先汗提供土地作擔保，陳先汗即將所有權狀
    交予伊等語（見本院卷第242 至244 頁）大致相符，並據被
    告提出本票、支票、退票單、支票存款送款簿存根、匯款回
    條聯等為證（見本院卷第53至56頁），是被告此部主張，堪
    信為真實。又證人雖就借款時有無書立憑據一節證述不一，
    被告所提之單據與借款金額亦未完全相符，惟借款時間距今
    已近20年，原難就證人記憶誤差、憑據佚失之情事予以苛責
    。從而，洪堉慈與陳先汗間曾有1,000 萬元之債權債務關係
    存在一事，應堪認定。
  (二)惟就洪堉慈曾否將上開債權讓與黃玉敏一節，經查：證人洪
    堉慈固證稱：伊借款予陳先汗後，將債權讓與黃玉敏，伊有
    告知陳先汗債權讓與之情形，設定抵押權時，也有告知陳先
    汗要將抵押權設定予黃玉敏等語（見本院卷第244 頁），證
    人黃玉敏固證稱：設定系爭抵押權時，被告有說要將洪堉慈
    對陳先汗之債權讓與伊等語（見本院卷第255 頁），惟證人
    黃玉敏已先證稱：伊為被告之妻蘇梅玲之高中同學，與被告
    家庭成員均為好友，但不認識陳先汗，亦不曾對陳先汗有何
    債權，當時係被告與蘇梅玲說陳先汗向洪堉慈借款，金額加
    總近1,000 萬元，唯恐陳先汗拖欠，故他們向陳先汗說錢是
    伊所出借，又以伊名義向陳先汗催討，嗣後他們說陳先汗有
    一筆土地要設定抵押權予伊，伊遂將身分證件交予被告辦理
    ，被告、蘇梅玲、洪堉慈均不曾表示陳先汗之還款將歸伊所
    有，只是單純借伊名義登記，伊亦從未見過陳先汗之本票、
    借據等債權證明文件，嗣伊結婚後，認系爭抵押權非屬伊所
    有，便將系爭抵押權再移轉登記予被告等語（見本院卷第25
    4 至256 頁反面），核諸證人洪堉慈證稱：「（問：妳與黃
    玉敏有何關係？）她是我孫子的乾媽。（問：妳有無欠黃玉
    敏錢？）有，但都還清了，且與本件設定抵押權之債權讓與
    無關。（問：是否將1,000 萬元之債權送給黃玉敏？）不語
    。」等語（見本院卷第243 至244 頁），足認證人洪堉慈、
    黃玉敏前揭關於債權讓與之證述為不實，亦即洪堉慈於系爭
    抵押權設定時，僅係借用黃玉敏之名義為抵押權人，並無將
    其對陳先汗之債權讓與黃玉敏之情事，否則以黃玉敏僅為洪
    堉慈子、媳之友人，渠等間復無何等金錢往來，洪堉慈豈有
    將1,000 萬元之鉅額債權平白讓與黃玉敏之理？從而，被告
    主張洪堉慈將上開債權讓與黃玉敏後，始設定系爭抵押權云
    云，洵屬事後虛構之詞，委難採信，系爭抵押權設定時，黃
    玉敏與陳先汗間並無債權債務關係存在一事，應堪認定。是
    以，系爭抵押權設定時，所擔保之債權並不存在，依抵押權
    成立上之從屬性，系爭抵押權自不成立，黃玉敏自無從將該
    不存在之抵押權讓與被告，而使被告成為系爭土地之抵押權
    人。
  (三)又按稱「借名登記」者，謂當事人約定一方將自己之財產以
    他方名義登記，而仍由自己管理、使用、處分，他方允就該
    財產為出名登記之契約，其成立側重於借名者與出名者間之
    信任關係，在性質上應與委任契約同視，倘其內容不違反強
    制、禁止規定或公序良俗者，固應賦予無名契約之法律上效
    力。惟抵押權既係從屬於債權而存在，若所擔保之債權不存
    在，即無從成立抵押權，則依抵押權成立上之從屬性，自不
    容許當事人以借名之方式，使無實際債權存在之人登記成為
    抵押權人。基此，本件洪堉慈借用黃玉敏之名義而設定系爭
    抵押權，渠等間之借名登記法律關係，即屬違反強制規定，
    自不生效力，附此敘明。
七、綜上所述，本件被告就系爭土地並無抵押債權存在，不能優
    先受分配強制執行所得之金額，原告依民法第242 條、強制
    執行法第41條第1 項前段之規定，代位黃秋雲提起分配表異
    議之訴，請求判決本院99年度司執字第7656號民事執行事件
    於99年8 月17日製作之分配表，被告受分配之金額，即第一
    順位抵押權部分175 萬1,358 元，應予剔除，並改由黃秋雲
    受分配，即為有理由，應予准許。
八、據上論結，本件原告之訴為有理由，依民事訴訟法第78條，
    判決如主文。
中    華    民    國     100    年    12   月    23   日
                  民事第二庭    法  官  李珮妤
以上正本係照原本作成。
如不服本判決，應於收受送達後20日內向本院提出上訴書狀，其
未表明上訴理由者，應於提出上訴後20日內向本院補提理由書狀
（均須按他造當事人之人數附繕本）。
中    華    民    國     100    年    12   月    23   日
                                書記官  蔡妮君